【裁判字號】    99,上易,964
【裁判日期】    991214
【裁判案由】    清償債務
【裁判全文】
臺灣高等法院民事判決                 99年度上易字第964號
上  訴  人  李以華
訴訟代理人  李祥生
            張宸皓律師
被  上訴人  國泰人壽保險股份有限公司
法定代理人  張發得
訴訟代理人  莊浚銘
            高啟堂
上列當事人間請求清償債務事件，上訴人對於中華民國99年8月
24日臺灣台北地方法院99年度訴字第1801號第一審判決，提起上
訴，本院於中華民國99年11月30日言詞辯論終結，判決如下：
    主  文
上訴駁回。
第二審訴訟費用由上訴人負擔。
    事 實 及 理 由
一、被上訴人主張：訴外人李劍鵬於民國（下同）83年8月3日邀
    同上訴人為連帶保證人，向伊借款新臺幣（下同）108萬元
    ，兩造並簽訂擔保放款借據（下稱系爭借據），約定借款期
    限至103年8月3日止，自借款日起每滿1個月為1期，共分240
    期，每期攤還部分本金及依借款餘額計算之利息，利息按年
    息9.5%計付，伊並得於每年3月及9月或因國內外情勢變遷所
    訂新利率計付利息。如遲延履行時，除按原訂利率計付遲延
    利息外，自逾期之日起6個月以內者，按原訂利率10%，逾期
    6個月以上者，超過6個月部分，按原訂利率20%計付違約金
    ，如有任一債務不依約清償本金或付息，即喪失期限利益。
    詎李劍鵬自85年10月3日起即未依約繳款，所欠債務視為全
    部到期，計欠1,036,839元，及自85年10月3日起至清償日止
    ，按年息9.15%計算之利息，暨自85年11月4日起至清償日止
    ，逾期6個月以內者，按上開利率之10%計算，逾期超過6個
    月部分，按上開利率之20%計算違約金。嗣伊就李劍鵬提供
    之抵押物、對第三人之存款債權及股票聲請強制執行，分別
    獲償583,612元、623,030元、34,002元，惟依民法第323條
    規定抵充後仍不足768,171元，及如原判決附表（下稱附表)
    所示之遲延利息與違約金。上訴人既為連帶保證人，自應負
    連帶清償之責。爰依系爭借據、約定書及連帶保證之法律關
    係為本件請求，並聲明：(一)上訴人應給付被上訴人768,171
    元，及如附表所示之遲延利息與違約金。(二)願供擔保，請准
    宣告假執行。
二、上訴人則以：
  (一)依系爭借據第3條及約定書第3條第2項約定，被上訴人既同
    意償還之款項可於每個月攤還部份本金，應解釋為如有一期
    不履行時，僅喪失期限利益及分期攤還之權利，不可擴張解
    釋為償還之金額皆係用來抵充利息。是李劍鵬之不動產經強
    制執行扣除費用後，餘款為563,933元，依民法第321條、第
    322條規定抵充本金108萬元，李劍鵬僅欠472,906元本金；
    嗣被上訴人強制執行李劍鵬存款633,030元，依上開規定再
    抵充積欠之本金後，李劍鵬已無積欠被上訴人債務，伊自無
    庸負擔連帶保證責任。
  (二)縱李劍鵬尚負有借款債務，惟伊與李劍鵬均未接獲任何執行
    通知，自無從於強制執行程序聲明異議，故自87年10月28日
    至92年10月27日止之利息債權已罹於時效，被上訴人不得請
    求此部分之利息。
  (三)又系爭借據第3條約定之利率非固定為年息9.5%，且90至99
    年各家銀行存款利率逐年下降，多以低於年息9.5%之利率計
    息，上訴人逕主張87年10月28日至97年3月19日期間按年息
    9.5%計息，顯不合理，且有違反誠信原則、顯失公平情事等
    語，資為抗辯。並聲明：(一)被上訴人之訴駁回。(二)如受不利
    之判決，願供擔保，請准宣告免為假執行。
三、原審為被上訴人全部勝訴之判決。上訴人提起上訴，上訴聲
    明：(一)原判決廢棄。(二)被上訴人在第一審之訴及假執行之聲
    請均駁回。被上訴人答辯聲明：上訴駁回。
四、被上訴人主張李劍鵬於83年8月3日邀同上訴人為連帶保證人
    ，向其借款108萬元，惟未依約還款，所欠債務視為全部到
    期。嗣被上訴人於87年間強制執行李劍鵬提供之抵押物，獲
    償563,933元，97年間強制執行李劍鵬存款及股票，分別獲
    償623,030元及34,002元，然仍不足清償全部債務等情，有
    擔保放款借據、約定書、臺灣臺中地方法院（下稱臺中地院
    ）87年度執字第369號分配表等件附卷可稽（見原審卷第3-6
    頁），且為上訴人所不爭執，自堪信為真實。
五、系爭借據第3條、第4條及約定書第3條第2項約定有無違反誠
    信原則且對消費者顯失公平之情形？
  (一)按「借款利息及還款方式：按年息9.5%計付利息，並同意依
    貴公司於每年三月及九月或因國內外情勢變遷所訂及新利率
    計付利息，並自借款日起以一個月為一期每滿一個月攤還部
    份本金及按借款餘額計算之利息一次，如有一期未按時償付
    本息時即喪失分期攤還之權利，全部借款視為到期。」、「
    借款期間一個月以上者，應按月支付利息一次，倘係分期攤
    還者，並應按月攤還部份本金。」，系爭借據第3條，及約
    定書第3條第2項分別定有明文。上訴人主張依系爭借據第3
    條、第4條及約定書第3條第2項約定，被上訴人同意每月先
    償還部分本金，如有一期未如期履行時，只是喪失分期利益
    及分期攤還之權利，全部借款視為到期，但不得擴張解釋為
    上訴人償還之金額皆係全部用來抵充利息云云。惟所謂按期
    攤還，乃兩造約定返還借款之方式，亦即於系爭借據第2條
    所定期間內，按月攤還部份本金及利息。但如有一期未按時
    償還本息之情形，依系爭借據第3條後段之約定，借款人即
    喪失分期攤還之利益，原訂之借款期間即提前到期，借款人
    應一次清償借款餘額，既應全數清償，自無再適用系爭借據
    第3條及約定書第3條第2項約定之權利。上訴人將借款期限
    屆至應一次清償借款餘額與借款期限內之分期清償混為一談
    ，容有未洽。從而，上訴人主張其每月償還之金額係先償還
    本金，而非抵充利息云云，自非可採。
  (二)次按定型化契約中之條款違反誠信原則，對消費者顯失公平
    者，無效。定型化契約中之條款有違反平等互惠原則者，推
    定其顯失公平，消費者保護法第12條第1項、第2項第1款固
    有明文。惟消費保護法所規範之定型化契約是否為無效之認
    定，仍應斟酌契約之性質、締約目的、全部條款內容、交易
    習慣及其他情事判斷定型化契約條款是否違反誠信原則，對
    消費者顯失公平（消保法施行細則第13條參照）；又定型化
    契約條款，有下列情事之一者，為違反平等互惠原則：一當
    事人間之給付與對待給付顯不相當者。二消費者應負擔非其
    所能控制之危險者。三消費者違約時，應負擔顯不相當之賠
    償責任者。四其他顯有不利於消費者之情形者。消保法施行
    細則第14條亦有明文。是消保法所謂定型化契約，係指當事
    人之一方為與不特定多數相對人訂立同類契約之用而預先擬
    定之交易條款所訂定之契約。然基於契約自由原則，此等契
    約條款，原則上應屬有效，當事人雙方理應受拘束，而僅在
    企業經營者濫用締約優勢地位，以違反誠信原則，對消費者
    以顯失公平之約款圖謀己利之範圍內，始應認為無效。故基
    於契約自由原則，法院對當事人意思合致之契約內容原則上
    即應予尊重，此亦可由消保法第12條、同法施行細則第13條
    、第14條均以該約款對消費者「顯」失公平、消費者負擔「
    顯」不相當、「顯」有不利於消費者等為約款無效之要件即
    明，是以倘該契約約款尚未達「顯」不公平、不相當之狀況
    ，法律上均應承認其效力，縱該契約係以定型化約款之形式
    為之，亦與一般私法行為無異，原則上應認有效，而僅於有
    法定情形始例外無效。是若僅因契約係以定型化約款之方式
    為之，即由法院就約款內容之對價關係嚴加審核，一旦不能
    認定雙方之給付義務客觀價值完全相等，即逕予宣告無效，
    顯然過度干預上開法律所容許之契約自由範圍，亦與民法之
    基本精神不符。據此，所謂定型化契約應受衡平原則限制，
    係指締約之一方之契約條款已預先擬定，他方僅能依該條款
    訂立契約，否則，即受不締約之不利益，始應適用衡平原則
    之法理，以排除不公平之「單方利益條款」，避免居於經濟
    弱勢之一方無締約之可能，而忍受不締約之不利益，是縱他
    方接受該條款而締約，亦應認違反衡平原則而無效，俾符平
    等互惠原則。而保證人既係擔保他人間之債務清償責任，自
    非經濟之弱者，且未自保證契約獲取任何利益，如認保證契
    約有違民法保護保證人之任意規定，自可不訂定保證契約，
    並不因其未為保證人而生不利益，或經濟生活受制於銀行不
    得不為保證之情形。是保證人如因同意某條款而訂定保證契
    約，該條款又屬當事人得依特約排除之任意規定，除另有其
    他無效之原因外，保證人即不得任指該契約條款為無效（最
    高法院93年度台上字第710號判決參照）。上訴人雖主張被
    上訴人未依系爭借據第3、4條及約定書第3條第2項約定先行
    抵充本金，顯違誠信原則，且有失公平云云。然每一借款人
    與銀行成立消費借貸關係，不惟銀行依其個人財產狀況而為
    審核，借款人亦會衡量其個人經濟、收入狀況而決定是否借
    款，故李劍鵬與被上訴人所約定之借款期間、借款利率及還
    款方式，必當然經過事先磋商之程序。況從事放款之金融機
    構不限於被上訴人一人，李劍鵬亦有選擇締約對象之機會。
    故本件借款之各項約定符合契約自由原則，並無違反誠信原
    則，亦難認有何顯失公平之處。再上訴人係擔任李劍鵬向被
    上訴人借款之連帶保證人，難逕認其為經濟之弱者；且其為
    連帶保證人，並未自保證契約獲取任何利益（對價），故無
    因經濟生活受制於被上訴人而不得不擔任連帶保證人之情形
    。是上訴人不論因何種原因同意訂立保證契約，應已經其審
    慎評估，並為其本身之意願，上訴人如認該條款對其不利益
    ，亦可選擇不擔任連帶保證人；況該條款為當事人得依特約
    排除之任意規定，則除另有其他無效之原因外，上訴人不得
    任意指該契約條款為無效，且與民法第247 條之1各款規定
    無涉，系爭借據中之約定自屬有效，上訴人應受拘束。上訴
    人上開抗辯亦有未合，仍不可採。
  (三)再依系爭借據第4條約定：「遲延利息及違約金：如有遲延
    履行時，除按原訂利率支付遲延期間之利息外，自逾期之日
    起六個月以內者，另按原約定利率10%，逾期六個月以上者
    ，另按原訂利率20%加付違約金。」，可知如遲延償付本息
    時，借款應按原訂利率支付遲延利息及違約金，因此被上訴
    人所請求之利息應係遲延利息。至遲延利息之利率，系爭借
    據第3條固約定：「按年息9.5%計付利息，並同意依貴公司
    於每年三月及九月或因國內外情勢變遷所訂及新利率計付利
    息」，然既為遲延利息，依民法第231條規定，即係賠償被
    上訴人因遲延而生之損害，自為損害賠償之一種，核與原借
    款期間內之借款利息不同，上訴人將利息與遲延利息混為一
    談，自有違誤。且借款人遲延償付本息時，因已喪失分期攤
    還之權利，全部借款視為到期，既然到期，則遲延利息之利
    率亦不隨契約內容而浮動，被上訴人依李劍鵬遲延償付本息
    時之利率而為請求，於法自非無據。上訴人雖辯以近年來銀
    行放款利率偏低，被上訴人以年息9.5%、9.15%計算，顯不
    合理云云，惟銀行放款利率降低之關鍵因素為景氣不佳，相
    較於本件借款締約及違約時，實不可同日而語，亦即被上訴
    人借款當時所預期之利益遠勝過於近年來核貸之案件，是以
    縱令銀行放款利率下降甚多，亦不表示被上訴人因遲延所受
    之損害亦隨同減少。故仍難依上訴人此項抗辯而為有利於上
    訴人之認定。
  (四)綜上所述，本件並無上訴人所稱違反誠信原則及顯失公平之
    情形，上訴人所辯非有理由，並無可取。
六、本件應依民法第321條、第322條或第323條規定抵充債務？
  (一)按「對於一人負擔數宗債務而其給付之種類相同者，如清償
    人所提出之給付，不足清償全部債額時，由清償人於清償時
    ，指定其應抵充之債務。」「清償人不為前條之指定者，依
    左列之規定，定其應抵充之債務：一債務已屆清償期者，儘
    先抵充。二債務均已屆清償期或均未屆清償期者，以債務之
    擔保最少者，儘先抵充；擔保相等者，以債務人因清償而獲
    益最多者，儘先抵充；獲益相等者，以先到期之債務，儘先
    抵充。三獲益及清償期均相等者，各按比例，抵充其一部。
    」，雖為民法第321條及第322條所明定。然所謂數宗債務，
    係指對於同一債權人負擔數宗之債務，或負擔一宗債務而約
    定分為數次給付等情形。至於費用、利息，則係指清償債務
    支付之必要開支，利息則係基於原本而生之約定利息、法定
    利息、遲延利息。因此，如僅一筆借款債務，及與此有關之
    費用、利息（包含遲延利息），應同屬一宗債務，尚無民法
    第322條規定之適用。上訴人抗辯本件應依民法第322條規定
    之順序抵充，亦有誤會。
  (二)次按清償人與債權人間如未訂抵充契約，清償人於清償時亦
    未指定其應抵充之債務時，依民法第323條前段規定：「清
    償人所提出之給付，應先抵充費用，次充利息，次充原本。
    」。上訴人雖援引民法第742條第1項規定，陳稱其得主張李
    劍鵬所有之抗辯，亦即得代李劍鵬指定抵充順序云云。惟抵
    充應於清償時指定，觀諸民法第321條規定即明，故不論上
    訴人得否行使抵充指定權，均無由事後抵充。又強制執行所
    得即被執行債務人所提出之給付，縱不足以清償全部債務，
    於抵充範圍，債務已因清償而消滅。故於被上訴人依民法第
    323條前段規定抵充利息及原本後，被抵充之利息及原本債
    務即告消滅，仍無從事後指定抵充順序。
  (三)綜上所述，本件非數宗債務，李劍鵬積欠之債務復因被上訴
    人依民法第323條前段規定之順序抵充，其利息與原本於抵
    充之範圍消滅，李劍鵬已無從事後指定抵充順序，更遑論上
    訴人行使抵充指定權。故上訴人以其已指定優先抵充原本之
    詞，抗辯李劍鵬不再積欠債務，其無庸負擔連帶保證責任云
    云，於法無據。
七、李劍鵬積欠之本金、遲延利息與違約金？
  (一)上訴人雖就87年10月28日至92年10月27日止之利息債權為罹
    於時效之抗辯，惟被上訴人於97年間聲請強制執行李劍鵬之
    存款及股票，已如前述，於被上訴人依民法第323條前段規
    定之順序抵充利息及原本後，87年10月28日至92年10月27日
    止之利息債務即告消滅，縱李劍鵬或上訴人未獲執行通知，
    仍無從對已經消滅之利息債務為時效抗辯。況於強制執行中
    主張有時效消滅之情事，為債務人異議之訴之問題，李劍鵬
    或上訴人既未於強制執行程序中提起上開訴訟，自不得於本
    件訴訟中再生爭執。。
  (二)上訴人又主張系爭借據並非固定利率，且目前銀行利率甚低
    ，被上訴人以年息9.15%而為請求，顯不合理云云。然被上
    訴人所請求之利息實為遲延利息，被上訴人非不得依遲延繳
    付本息時之利率作為遲延所生損害之利率，亦如前述，故不
    因目前銀行存款利率下降即為被上訴人應隨之調整之認定。
  (三)本件應依民法第323條前段規定為抵充，則被上訴人歷次強
    制執行所得經抵充後，李劍鵬尚積欠768,171元，及如附表
    所示之遲延利息與違約金。記算式：
    1.拍賣李劍鵬提供之抵押物後，所獲583,612元，應先抵充
      執行費19,679元，餘563,933元次充利息196,240元（自85
      年10月3日起至87年10月27日止，按年息9.15%計算），餘
      款367,693元再抵充積欠之本金1,036,839元，尚不足702,
      026元【本金669,146元、違約金32,880元（自85年11月4
      日起至86年5月3日止，按年息9.15%之10%，自86年5月4日
      起至87年10月27日止，按年息9.15%之20%計算）】。
    2.強制執行李劍鵬之存款後，於97年3月19日受償623,030元
      ，先抵充利息575,532元（自87年10月28日起至97年3月19
      日止，按年息9.15%計算），餘款47,498元再抵充本金669
      ,146元，仍不足769,634元【本金621,648元、違約金147,
      986元（前次未抵充之違約金32,880元，及自87年10月28
      日起至97年3月19日止，按年息9.15%之20%計算）】。
    3.強制執行李劍鵬之股票後，於97年9月9日受償34,002元，
      先抵充利息27,116元（自97年3月20日起至97年9月9日止
      ，按年息9.15%計算），餘款6,886元再抵充本金621,648
      元，仍不足768,171元【本金614,762元、違約金153,409
      元（前次未抵充之違約金147,986元，及自97年3月20日起
      至97年9月9日止，按年息9.15%之20%計算）】，及如附表
      所示之遲延利息與違約金。
八、綜上，被上訴人依系爭借據、約定書及連帶保證之法律關係
    ，請求上訴人給付768,171元，及如附表所之遲延利息，為
    有理由，應予准許。則原審判命上訴人如數給付，並依兩造
    之聲請准供擔保為准、免假執行之宣告，於法並無不合。上
    訴意旨指摘原判決不當，求予廢棄改判，為無理由，應予駁
    回。
九、本件事證已臻明確，兩造其餘攻擊防禦方法及訴訟資料，經
    審酌核與判決結果不生影響，不再一一論述。又上訴人聲請
    調閱台北地方法院97年度執字第6394號卷、士林地方法院97
    年度執智字第11441號卷、台中地方法院87年度民執演字第
    369號卷，與本件判決結果亦不生任何影響，故不另調閱，
    併此敘明。
據上論結，本件上訴為無理由，依民事訴訟法第449條第1項、第
78條，判決如主文。
中    華    民    國    99    年    12    月    14    日
                    民事第三庭
                        審判長法  官  林敬修
                              法  官  張靜女
                              法  官  劉勝吉
正本係照原本作成。
不得上訴。
中    華    民    國    99    年    12    月    15    日
                              書記官  周月琴

司法院資訊處製作；財團法人民間司法改革基金會備份。
